ACORDAO-COMPLETO-2558262

ACÓRDÃO 1737/2023 ATA 4/2023 - SEGUNDA CÂMARA

VISTOS, relatados e discutidos estes autos de recurso de reconsideração interposto por Maria Fonseca Falkembach contra o Acórdão 7326/2020-TCU-Segunda Câmara, Ministro Aroldo Cedraz;
ACORDAM os Ministros do Tribunal de Contas da União, reunidos em Sessão da 2ª Câmara, diante das razões expostas pelo Relator, e com fundamento nos arts. 32, inciso I, e 33, da Lei 8.443/1992, c/c o art. 285 do Regimento Interno-TCU, em:
9.1. conhecer do recurso interposto e, no mérito, negar-lhe provimento;
9.2. notificar a recorrente e demais interessados a respeito desta deliberação, informando que o teor integral das peças que o integram poderá ser obtido no endereço eletrônico www.tcu.gov.br/acordaos.

Recurso de reconsideração interposto por Maria Fonseca Falkembach contra o Acórdão 7.326/2020-TCU-Segunda Câmara, ratificado pelo Acórdão 2.996/2021-TCU-Segunda Câmara de relatoria do Ministro Aroldo Cedraz.

Segunda Câmara

Ministério da Cultura (extinta).

3. Interessados/Responsáveis/Recorrentes:
3.1. Interessado: Ministério da Cultura (extinta).
3.2. Responsáveis: Associacao Cultural Deposito do Teatro (05.315.570/0001-94); Maria Fonseca Falkembach (XXX.748.090-XX); Sandra Denise Possani (XXX.943.520-XX).
3.3. Recorrente: Maria Fonseca Falkembach (XXX.748.090-XX).

13.1. Ministros presentes: Augusto Nardes (na Presidência), Aroldo Cedraz e Antonio Anastasia (Relator).
13.2. Ministro-Substituto convocado: Marcos Bemquerer Costa.

ANTONIO ANASTASIA

Ministro Aroldo Cedraz.

Cuida-se de recurso de reconsideração interposto por Maria Fonseca Falkembach contra o Acórdão 7326/2020-TCU-Segunda Câmara (peça 87) , ratificado pelo Acórdão 2996/2021-TCU-Segunda Câmara (peça 129) , de relatoria do Ministro Aroldo Cedraz. Tratam os autos de tomada de contas especial em razão da não comprovação da execução do projeto intitulado "Ocupação Teatral na Vila Santa Rosa", Pronac 06-7698, objeto do Convênio 514/2005 (Siafi 558107) , celebrado entre o Ministério da Cultura e a Associação Cultural Depósito de Teatro em 31/12/2005. 
2.	Reproduzo, a seguir, a instrução produzida no âmbito da Secretaria de Recursos - Serur (peça 178) , a qual contou com a anuência do corpo diretivo da unidade (peça 179) e do Ministério Público de Contas, conforme parecer do Subprocurador-Geral Paulo Soares Bugarin (peça 180) :
"INTRODUÇÃO
1.	Trata-se de recurso de reconsideração interposto por Maria Fonseca Falkembach (peça 161) contra o Acórdão 7326/2020-TCU-Segunda Câmara (peça 87) , ratificado pelo Acórdão 2996/2021-TCU-Segunda Câmara (julgamento referente a recursos de embargos de declaração - peça 129) , de relatoria do Ministro Aroldo Cedraz. 
1.1. 	A deliberação recorrida apresenta o seguinte teor (itens assinalados em negrito representam a concessão de efeito suspensivo ao recurso interposto) : 
 (...) 
9.1. considerar revéis, para todos os efeitos, as Sras. Sandra Denise Possani e Maria Fonseca Falkembach dando-se prosseguimento ao processo, com fulcro no art. 12, § 3º, da Lei 8.443/1992;
9.2. excluir o Sr. Roberto Salerno de Oliveira do rol de responsáveis;
9.3. rejeitar os argumentos apresentados pela Associação Cultural Depósito do Teatro;
9.4. julgar irregulares, com fundamento nos arts. 1º, inciso I, 16, inciso III, alínea "c", e § 2º da Lei 8.443/1992, c/c os arts. 19 e 23, inciso III, da mesma Lei, e com arts. 1º, inciso I, 209, inciso III, e § 5º, 210 e 214, inciso III, do Regimento Interno, as contas da Associação Cultural Depósito do Teatro (CNPJ 05.315.570/0001-94) , Sandra Denise Possani (XXX.943.520-XX) , na condição de Diretora Presidente, e Maria Fonseca Falkembach (CPF XXX.748.090-XX) , na condição de Diretora Tesoureira da entidade, em razão da não comprovação da boa e regular aplicação dos recursos, ante a impugnação de despesas, não comprovação da aplicação da contrapartida e não execução do projeto intitulado "Ocupação Teatral na Vila Santa Rosa", PRONAC 06-7698, objeto do Convênio nº 514/2005 (SIAFI 558107) , celebrado entre o Ministério da Cultura e a Associação Cultural Depósito do Teatro, em 31/12/2005, e condená-los, em solidariedade, ao pagamento das quantias a seguir especificadas, com a fixação do prazo de 15 (quinze) dias, a contar das notificações, para comprovarem, perante o Tribunal (art. 214, inciso III, alínea "a", do Regimento Interno) , o recolhimento das dívidas aos cofres do Fundo Nacional de Cultura, atualizadas monetariamente e acrescidas dos juros de mora, calculados a partir das datas discriminadas, até a data dos recolhimentos, na forma prevista na legislação em vigor:
VALOR ORIGINAL (R$)	 DATA DA OCORRÊNCIA
50.000,00			12/7/2006
28.240,00			13/3/2007
Valor atualizado até 26/6/2020 (com juros de mora) : R$ 272.335,47
9.5. aplicar à Associação Cultural Depósito do Teatro (CNPJ 05.315.570/0001-94) , a Sandra Denise Possani (CPF XXX.943.520-XX) e a Maria Fonseca Falkembach (CPF XXX.748.090-XX) , individualmente, a multa prevista no art. 57 da Lei 8.443/1992, c/c o art. 267 do Regimento Interno do TCU, no valor de R$ 30.000,00 (trinta mil reais) , fixando-lhes o prazo de 15 (quinze) dias, a contar da notificação, para que comprovem, perante o Tribunal (art. 214, III, alínea "a", do Regimento Interno do TCU) , o recolhimento da dívida aos cofres do Tesouro Nacional, atualizada monetariamente desde a data deste acórdão até a do efetivo recolhimento, se pagas após o vencimento, na forma da legislação em vigor;
9.6. autorizar, desde logo, nos termos dos arts. 26 e 28, inciso II, da Lei 8.443/1992:
9.6.1. o pagamento das dívidas em até 36 (trinta e seis) parcelas mensais e consecutivas, se solicitado por qualquer das responsáveis, fixando-se o vencimento da primeira em 15 (quinze) dias, a contar do recebimento da notificação, e o das demais a cada 30 (trinta) dias, devendo incidir sobre cada uma delas os encargos legais devidos, na forma prevista na legislação em vigor, sem prejuízo ao vencimento antecipado do saldo devedor em caso de não comprovação do recolhimento de qualquer parcela, conforme prevê o art. 217, § 2º, do Regimento Interno deste Tribunal;
9.6.2. a cobrança judicial das dívidas, caso não atendidas as notificações;
9.7. dar ciência desta deliberação aos responsáveis, à Secretaria Especial de Cultura e, nos termos do § 3º do art. 16 da Lei 8.443/1992, c/c o § 7º do art. 209 do Regimento Interno do TCU, ao Procurador-Chefe da Procuradoria da República no Estado do Rio Grande do Sul, para adotar as providências que entender cabíveis.
HISTÓRICO
2. 	O então Ministério da Cultura (MinC) instaurou processo de Tomada de Contas Especial em face de Maria Fonseca Falkemback e outros responsáveis da Associação Cultural Depósito de Teatro em razão da não comprovação da execução do projeto intitulado "Ocupação Teatral na Vila Santa Rosa", Pronac 06-7698, objeto do Convênio nº 514/2005 (Siafi 558107) , celebrado entre aquele ministério e a referida entidade em 31/12/2005.
2.1.	Foram destinados recursos no montante de R$ 78.240,00 (ordens bancárias emitidas, respectivamente, em 12/7/2006 e 13/3/2007) conforme peça 1, p. 96-100. 
2.2.	Após o trâmite do processo na fase interna do processo de TCE (peça 1) , coube à Secretaria de Controle Externo no Estado do Rio Grande do Sul (Secex/TCU) a instrução inicial do feito e, após o saneamento dos autos  (peças 6-7, 11, 13-16) , a qual propôs, no que pertine à presente análise, a citação de Maria Falkembach, então Diretora Tesoureira no período da apresentação da prestação de contas do mencionado convênio (em solidariedade com outros responsáveis) , pelas seguintes irregularidades (peça 17-19) :
 (...) não apresentação de documentação probatória da boa e regular utilização dos recursos repassados correspondentes à segunda parcela, bem como por uso de recursos em despesas não previstas no Plano de Trabalho aprovado, em relação à primeira parcela dos recursos repassados, com infração ao disposto nas cláusulas segunda e terceira do Termo de Convênio 514/2005, para as situações e débitos a seguir:
a) Despesas com combustível ou transporte público não previstas no Plano de Trabalho, no valor de R$ 768,00, relativo a gasolina (R$ 384,00) e fichas de ônibus (R$ 384,00) (item 33.2) ;
b) Despesas com a confecção de cartazes e panfletos não previstas no Plano de Trabalho, no valor de R$ 950,00 (item 37, Proletra) ;
c) pagamento de despesas bancárias não previstas no plano de trabalho e vedadas pelo artigo 8º da IN 1/97, no valor de R$ 438,76 (item 37.1) ;
d) Prestação de contas referente à segunda parcela apresentou cheques já declarados na prestação de contas da primeira parcela, não apresentou documento fiscal a dar suporte aos cheques 479433 e 479434, bem como às despesas com oficineiros de produção e divulgação no valor de R$ 500,00, de iluminação no valor de R$ 600,00 e de antropologia no valor de R$ 960,00, ou para despesas com fiação, R$ 294,94, entende-se que o único valor efetivamente comprovado é o da Oficina da Escola Popular de Teatro, cheque 562381, no valor de R$ 7.300,00, constituindo-se o restante em débito - R$ 28.240,00 - 7.300,00 = R$ 20.940,00 a contar da data da sua liberação, 9/3/2007.
e) O valor total do débito está constituído pelos valores da tabela a seguir:
Data 	Valor - R$ 	Alínea
9/3/2007 	20.940,00 	d
5/11/2007 	384,00 	a
5/11/2007 	950,00 	b
28/11/2007 	384,00 	a
30/6/2008* 	438,76 	c
* Considerado o mês do último cheque compensado.
a.1) foram consignadas a conduta, o nexo de causalidade e a culpabilidade da recorrente, quais sejam (peça 17, p. 16) :
 (...) 
b.3) Maria Fonseca Falkembach - em 3/12/2007, assina a prestação de contas da primeira parcela como tesoureira e responsável pela execução (peça 14, p. 2-14) ;
c) Conduta: Embora o termo de convênio estipulasse que os recursos não poderiam ser aplicados de forma diversa ao plano de trabalho, exigisse fossem aplicados financeiramente e seus rendimentos utilizados no objeto do convênio, a prestação de contas fosse instruída por documentos fiscais idôneos identificados com o título e número do convênio, ocorreram desconformidades na apresentação das prestações de contas;
d) Nexo de Causalidade: A Associação Depósito de Teatro e seus responsáveis incorreu em irregularidade ao não lograrem comprovar a regular aplicação dos recursos públicos;
e) Culpabilidade : É razoável afirmar que o termo de convênio deixava bastante claro quais as obrigações dos responsáveis em relação aos recursos repassados, consequentemente os responsáveis tinham consciência do descumprimento de todas as suas premissas.
2.3.	Não foram apresentadas alegações de defesa por parte da mencionada responsável motivo pela a Secex/RS propôs que suas contas fossem julgadas irregulares, com imputação de débito e aplicação da multa prevista no art. 57 da Lei 8.443/1992 (peças 84-85) . O Ministério Púbico junto a este Tribunal (MP/TCU) emitiu parecer (peça 86) anuindo à proposta da unidade técnica de origem.
2.4.	Em 14/7/2020, acolhendo, os posicionamentos adotados pela Secex/RS e pelo MP/TCU, foi prolatado o Acórdão 7326/2020-TCU-Segunda Câmara, nos termos subscritos no subitem 1.1 deste Exame. A par deste julgado, Maria Falkembach interpôs recurso de embargos de declaração (peças 121-122) o qual foi conhecido e não acolhido por meio do Acórdão 2996/2021-TCU-Segunda Câmara. 
2.5.	Irresignada com aquele julgado, a responsável, ora recorrente, apresenta recurso de reconsideração o qual se passam à análise.
ADMISSIBILIDADE 
3.	O exame de admissibilidade desta Secretaria (peças 163 e 165) propôs que o recurso não fosse conhecido por ser intempestivo e por não ter apresentado fatos novos, o que foi ratificado pelo MP/TCU (peça 168) . Por meio de despacho (peças 170) , o relator, Ministro Antônio Anastasia, com base aos princípios da ampla defesa e do contraditório, do formalismo moderado e da verdade material, conheceu o recurso concedendo efeito suspensivo, em relação à recorrente, aos itens 9.4, 9.5, 9.6 e 9.6.2 do acórdão recorrido.
MÉRITO
4.	Delimitação
4.1.	Constitui objeto do presente exame analisar diversas preliminares:
	a) se, em face do julgamento no Supremo Tribunal Federal do RE 636.886 (Tema 899 de recurso repetitivo) e das considerações sobre contagem de início dos prazos prescricionais no âmbito da ADI 5.509, julgada por aquele mesmo Tribunal, incide a prescrição;
b) se o acórdão recorrido é nulo:
b.1) por ausência de prestação jurisdicional por ocasião do julgamento de recurso de embargos de declaração;
b.2) por nulidade do edital de notificação da responsável;
b.3) pela não devolução de prazo para apresentação da defesa da responsável;
b.4) por ausência de intimação da responsável acerca dos atos processuais relativos à instrução do feito;
b.5)  pela falta de intimação da responsável quanto à designação da sessão de julgamento;
c)  se a responsabilidade da responsável pode ser afastada em razão de sua exclusão do quadro societário da associação, codevedora solidária;
d) se houve error in procedendo quanto à condenação de parte do débito imputado à responsável; e
e)  se o presente processo de TCE deve ser extinto com base nas disposições da IN/TCU 71/2012. 
5.	Incidência da prescrição
5.1.	Analisam-se os argumentos da recorrente à peça 161, p. 8-11, item III) quanto ao reconhecimento da incidência da prescrição sobre débito e multa, com base na aplicabilidade do disposto na Lei 9.873/1999 e nos termos do foi decidido pelo Supremo Tribunal Federal (STF) , no âmbito do julgamento do RE 636.886 (repercussão geral, Tema 899) . De ofício, também serão levados em consideração, os reflexos do julgamento da ADI 5.509, por aquele Tribunal, quanto às hipóteses de contagem inicial para fruição dos prazos prescricionais, bem como estão sendo juntados à presente instrução considerações acerca da prescrição, no âmbito desta Secretaria, que se contrapõem aos demais argumentos recursais.  
Análise:
5.2.	Não assiste razão à recorrente.
5.3.	De início, cumpre esclarecer que este Tribunal reconheceu a prescrição da pretensão punitiva em relação à parcela de débito no valor de R$ 50.000,00, com base no art. 205 do Código Civil, conforme lançada no voto condutor do acórdão recorrido à peça 88, p. 3:
 (...) 
23. No que diz respeito à prescrição da pretensão punitiva, nos termos do Acórdão 1.441/2016Plenário, que uniformizou a jurisprudência do TCU acerca da questão, prevaleceu o entendimento de que se aplica o prazo geral de prescrição indicado no art. 205 do Código Civil, que é de 10 anos, contado da data de ocorrência da irregularidade sancionada, nos termos do art. 189 do Código Civil, sendo este prazo interrompido pelo ato que ordenar a citação, a audiência ou a oitiva do responsável.
24. No caso em exame, verifico que ocorreu a prescrição da pretensão punitiva em relação à primeira parcela dos desembolsos, no montante de R$ 50.000,00, mas não prescreveu no tocante à segunda parcela, de R$ 28.840,00, uma vez que foi transferida em 13/3/2007 e o ato de ordenação da citação se deu em 22/12/2016 (peça 19) . Essa situação será considerada na dosimetria da multa a ser aplicada aos responsáveis.  
5.4.	Esclarecida a fundamentação do acórdão recorrido quanto à  incidência da prescrição, há que se assinalar que, até recente decisão do STF sobre o tema, se verificava a existência de dois encaminhamentos distintos quanto à incidência da prescrição sobre o débito.
5.5.	Na primeira, o entendimento deste Tribunal quanto ao débito é pela sua imprescritibilidade, nos termos da Súmula TCU 282, aplicável ao presente caso concreto. E quanto à prescrição punitiva, ratifica-se o mesmo entendimento contigo no item 23 do voto condutor do acórdão recorrido acima mencionado. Há que ser esclarecido, assim, que o reconhecimento da prescrição punitiva não se estende ao débito, como requer a recorrente.
5.6.	Já o segundo encaminhamento, sobre a tese em questão, diz respeito à adoção do prazo prescricional quinquenário, nos termos do que dispõe a Lei 9.873/1999. Neste contexto, já há considerações sobre esse tema no âmbito desta Serur nos autos do TC Processo 019.571/2015-1. 
5.6.1.	Por economia processual, juntou-se a estes autos (peça 177) , cópia do exame e do pronunciamento desta unidade naquele processo, em que foram fundamentadas as seguintes premissas e que serão consideradas no presente exame:
	a) ao julgar o RE 636.886 (relatoria do Ministro Alexandre de Moraes) , o STF conferiu nova interpretação ao art. 37, § 5º, da Constituição Federal, fixando a tese de que "é prescritível a pretensão de ressarcimento ao erário fundada em decisão de Tribunal de Contas";
	b) as pretensões punitiva e de ressarcimento devem observar o mesmo regime na atividade de controle externo, dado o objetivo comum da prescrição, de fixar prazo para o Tribunal de Contas agir, caracterizar o ilícito, identificar seu autor, dimensionar as consequências da conduta e impor as consequências legais, independentemente de tais consequências terem natureza punitiva ou ressarcitória; e
	c) até que sobrevenha norma específica, entende-se que a prescrição das pretensões punitiva e de ressarcimento, no processo de controle externo, deve observar o regime Lei 9.873/1999, na linha dos recentes pronunciamentos do STF a respeito. Assim, sem prejuízo de se realizar o exame da prescrição também segundo o prazo decenal previsto no Código Civil, o critério adotado, na formulação da proposta de encaminhamento, será o da Lei 9.873/1999.
5.6.2.	No âmbito do julgamento da ADI 5.509 pelo STF (relatoria do Ministro Edson Fachin) , há que se consignar que foi manejada contra dispositivos da Constituição do Estado do Ceará e de lei ordinária do referido Estado, que fixaram prazo prescricional no processo do tribunal de contas daquela unidade federativa. Todavia, a discussão travada pelo STF teve por referência o modelo federal, em função do princípio da simetria, expressamente invocado pelo MPF, ao propor a ação, e pelo relator, ao analisar o tema. Assim, os fundamentos lançados no julgamento da ADI 5.509 repercutem, inevitavelmente, também nos processos do TCU.
5.6.2.1.	Especificamente sobre a lei de regência e as causas interruptivas da prescrição, o relator, ministro Edson Fachin, reconheceu que o STF ainda não havia fixado orientação clara a respeito, em processo de caráter geral. Ao fazê-lo, na citada ADI, a orientação do relator foi a de aplicar os vários precedentes do STF em casos concretos, que já sinalizavam para a incidência da Lei 9.873/1999, afastando-se a incidência do art. 205 do Código Civil, como evidenciam as seguintes passagens do voto:
	a) "A atividade de controle externo equipara-se, para fins de contagem do prazo prescricional, ao poder de polícia do Estado e, como tal, nos termos do art. 1º da Lei 9.873, de 1999, 'Prescreve em cinco anos a ação punitiva da Administração Pública Federal, direta e indireta, no exercício do poder de polícia, objetivando apurar infração à legislação em vigor, contados da data da prática do ato ou, no caso de infração permanente ou continuada, do dia em que tiver cessado'";
	b) "Pela mesma razão, incidem as causas legais de interrupção da prescrição, conforme previsão constante do art. 2º da referida Lei".
5.6.2.2.	Estabelecida a norma de regência do prazo e das causas interruptivas, o STF avançou no debate quanto ao termo inicial da prescrição, fixando regras mais detalhadas a respeito. Com esse fim, estabeleceu tratamento específico para as tomadas de contas especiais, distinguindo aquelas decorrentes de repasses sujeitos a prestação de contas específica e as relativas a situações em que os fatos são normalmente trazidos ao conhecimento do TCU por meio de denúncias e representações - tal como na hipótese do processo em análise. 
5.6.2.3.	Nesse sentido, o voto do Ministro Edson Fachin trouxe uma regra geral e algumas hipóteses de aplicação casuística. Como regra geral, ficou estabelecido que "o termo inicial da contagem do prazo deve ser o da entrada do processo de fiscalização no âmbito do Tribunal de Contas, ou dos órgãos que, por lei, são encarregados pelo controle interno".
5.6.2.4.	Essa regra geral teve sua aplicação explicitada para algumas situações particulares, a saber:
	a) no caso de omissão de prestação de contas: "o dano a ser apurado pela ausência de prestação de contas tem o lapso prescricional iniciado na data em que as contas deveriam ter sido entregues";
	b) na hipótese de irregularidades detectadas no exame da prestação de contas: " (...) o procedimento prévio à instauração da tomada de contas (...) deve ser encerrado o quanto antes, sendo que as irregularidades que tenham porventura sido nele identificadas somente terão iniciada a fluência do prazo prescricional após a competente comunicação para o órgão de controle interno ou para o Tribunal de Contas";
	c)  em irregularidades constatadas em fiscalizações, denúncias e representações: "Finalmente, deve-se contar o prazo prescricional a partir da data do conhecimento da irregularidade nos casos em que, por iniciativa própria, o Tribunal realiza auditorias ou inspeções, assim como nos casos em que a ele são diretamente levadas as informações necessárias para a instauração de tomada de contas especial".
5.6.3.	Por fim, há que se consignar que o artigo 1º da Lei 9.873/1999 estabelece que "Prescreve em cinco anos a ação punitiva da Administração Pública Federal, direta e indireta, no exercício do poder de polícia, objetivando apurar infração à legislação em vigor, contados da data da prática do ato ou, no caso de infração permanente ou continuada, do dia em que tiver cessado". No entanto, o disposto nos incisos I e II do art. 2º da mesma lei (redação dada pela Lei 11.941/2009) estabelecem que: " (...) Interrompe-se a prescrição da ação punitiva: I - pela notificação ou citação do indiciado ou acusado, inclusive por meio de edital"; "II - por qualquer ato inequívoco, que importa a apuração do fato" e "III - pela decisão condenatória recorrível".
5.6.4.	Com essas explicações adicionais, se passa à análise da prescrição no caso em exame, considerando o contexto das premissas indicadas anteriormente. 
5.6.4.1.	Nos termos assinalados para início do marco temporal da prescrição (alínea "b" do subitem 5.6.2.4 deste Exame) , entende-se ela se inicia na data de 25/6/2015, ocasião em que os autos de TCE foram encaminhados ao controle interno. 
5.6.4.2.	A partir daquela data, constata-se que houve as seguintes interrupções do prazo prescricional:
	Item - Descrição
	Data
	Fundamento legal
	Referência nos autos

	1 - Diligência ao MinC para saneamento dos autos
	26/4/2016
	Incisos II do art. 2º da 
Lei 9.873/1999
	Ofício à peça 8 e aviso de recebimento (AR) à peça 9

	2 - Citação da recorrente 
	4/1/2017 
	Inciso I do art. 2º da
Lei 9.873/1999
	Ofício à peça 27 e AR à peça 28  

5.6.4.3.	Considerando que, entre o início da contagem do prazo prescricional, em 25/6/2015, e a prolação do acórdão recorrido em 14/7/2020 (vide item 2.4 deste Exame) se verifica interregno de tempo superior a cinco anos. No entanto, como ocorreram duas interrupções do prazo prescricional, nos exercícios de 2016 e 2017 (itens 1 e 2 da tabela) , conclui-se que não incidiu a prescrição quinquenária prevista na Lei 9.873/1999.
5.6.4.4.	Quanto à eventual incidência da prescrição intercorrente trienal, nos termos do § 1º do art. 1º da Lei 9.873/1999 ("Incide a prescrição no procedimento administrativo paralisado por mais de três anos, pendente de julgamento ou despacho, cujos autos serão arquivados de ofício ou mediante requerimento da parte interessada, sem prejuízo da apuração da responsabilidade funcional decorrente da paralisação, se for o caso") não se verifica a sua incidência já vez que os autos não ficaram paralisados por tempo superior a três anos.
6.	Insuficiência de prestação jurisdicional
6.1.	A recorrente alega que diversos requerimentos lançados em seu recurso de embargos de declaração não foram suficientemente apreciados, tais como: nulidade do edital quanto ao resultado de julgamento da TCE, pedido de devolução de prazo por defeito no sistema eletrônico do TCU, ausência de intimação para colaborarem na instrução do feito, ausência de intimação das partes acerca da data designada para a sessão de julgamento, dentre outros (peça 161, p. 2, item III, e p. 6, item VIII) .
Análise:
6.2.	Não assiste razão à recorrente.
6.3.	No voto condutor do acórdão que julgou o recurso de embargos de declaração da recorrente (Acórdão 2996/2021-TCU-Segunda Câmara) foi consignado que esse tipo de recurso se destina, exclusivamente a sanar obscuridades, esclarecer contradições e suprir omissões, nos seguintes termos (peça 130, p. 1-2) :
 (...) Embargos de Declaração se destinam a sanar obscuridades, esclarecer contradições e suprir omissões porventura existentes em pronunciamentos administrativos ou judiciais. Para isso, trago à baila o enunciado elaborado pela Jurisprudência Selecionada desta Corte de Contas, quando da prolação do Acórdão 2635/2015-TCU-Plenário (Rel. Ministro Bruno Dantas) , o qual transcrevo a seguir:
A apreciação de embargos declaratórios no TCU observa os seguintes critérios: i) não se prestam para rediscussão do mérito nem para reavaliação dos fundamentos que conduziram à prolação do acórdão recorrido; ii) a contradição deve estar contida dentro dos termos do inteiro teor da deliberação atacada; iii) não há omissão quando a matéria é analisada na instrução da unidade técnica que consta do relatório e integra as razões de decidir da deliberação; iv) o julgador não está obrigado a apreciar todos e cada um dos argumentos desfiados pela parte, sendo suficiente que se atenha àqueles bastantes à formação de sua convicção acerca da matéria; v) eventual erro de julgamento deve ser corrigido por outra via recursal própria. 
6.4.	Ratifica-se tal apontamento no sentido de que a via manejada em sede recurso de embargos de declaração é estreita, não podendo ser utilizado como os recursos de rediscussão de mérito.
6.5.	Além disso, foram tecidos esclarecimentos adicionais no âmbito daquele julgado sobre os seguintes pontos:
	a) realização de análise sobre a alegada falta de apreciação de documentos foi efetivada (peça 130, p. 2, item 11) ;
	b)  as condutas foram individualizadas de forma que não se poderia dar tratamento isonômico a situações, de fato, díspares (peça 130, p. 2, item 12) ;
	c) considerações acerca da dosimetria da pena (peça 130, p. 3-4, item 13) ;
	d) no acórdão condenatório consta o montante do débito e o valor da multa (peça 130, p. 2, item 14) ;
	e) só houve a necessidade do edital de notificação do acórdão recorrido, a par da mudança de endereço do causídico da recorrente (peça 130, p. 3, item 17) ;
	f) quanto à instabilidade do sistema do TCU para propiciar o exercício do direito à ampla defesa da recorrente, não foi juntado aos autos prova da alegação (peça 130, p. 3, item 21) ; e
	g) nos termos da Súmula/TCU 103, não há menção de obrigatoriedade de aplicação de todas as disposições do CPC aos processo do TCU (peça 130, p. 3, item 22) .
6.5.	A recorrente elencou diversos pontos em que alega ter havido negativa de prestação jurisdicional por parte deste Tribunal os quais serão analisados, de forma individual, nos próximos itens. 
7.	Invalidade da notificação por edital
7.1.	A recorrente menciona que  (peça 161, p. 3-4, item IV) :
a) antes da publicação do edital de notificação dela quanto ao acórdão recorrido, não foi exaurida a pesquisa de seus endereços e as advertências próprias, de sorte que não foram contempladas as disposições nas alíneas "a" usque "d" do inciso II do art. 6º, art. 8º e 9º da Resolução/TCU 170/2004, e o disposto nos arts. 31, da Lei 8.443/1992, 7º, 250 e 256-257 do CPC (Súmula/TCU 103) e 5º, inciso LV, da Constituição Federal de 1988; e
b) ademais, no edital de citação de Sandra Denise também houve irregularidades semelhantes, de sorte que as partes foram tratadas sem a devida isonomia. 
Análise:
7.2.	Não assiste razão à recorrente.
7.3.	Cumpre assinalar, inicialmente, que o endereço utilizado para notificação da recorrente quanto o acórdão recorrido (peça 101) é o que consta na procuração de seu representante legal, o Advogado Rafael Castro Volkmer (peça 41, p. 2) . De outro lado, no AR referente àquela notificação consta a informação de que o mencionado causídico "mudou-se" (peça 105) , o que infringe o dever processual da parte em manter atualizado a indicação de sua residência. 
7.4.	Consta nos autos termo de pesquisa de endereço de Rafael Volkmer à peça 91, datada de 28/7/2020, o qual não resultou em outros endereços de notificação e de nova pesquisa infrutífera, realizada em 16/9/2020 (peça 107) , o que autoriza a publicação de edital para aquele fim. 
7.5.	Assim, não há fundamento quanto à alegação de que não foram efetuadas as devidas diligências antes da publicação do edital de notificação.
7.6.	A seguir, sobreveio o edital de notificação da recorrente, à peça 117, no qual não se verifica nenhuma infringência às disposições da IN/TCU 170/2002, incluindo as advertências, instruções de acesso à decisão e aos autos, forma de saneamento do processo de TCE, nos seguintes termos:
 (...) 
TC Processo 035.047/2015-1 - Em razão do disposto no art. 22, III, da Lei 8.443/1992, fica NOTIFICADA Maria Fonseca Falkembach, CPF: XXX.748.090-XX, representada pelo Sr. Rafael de Castro Volkmer, OAB: 56168/RS do Acórdão 7326/2020-TCU-Segunda Câmara, Rel. Ministro Aroldo Cedraz, Sessão de 14/7/2020, proferido no processo TC Processo 035.047/2015-1, por meio do qual o Tribunal julgou irregulares suas contas, condenando-a a recolher aos cofres do Fundo Nacional de Cultura, valores históricos atualizados monetariamente desde as respectivas datas de ocorrência, acrescidos dos juros de mora devidos, até o efetivo recolhimento, abatendo-se montante eventualmente ressarcido, na forma da legislação em vigor. Valor total atualizado monetariamente e acrescido dos juros de mora até 19/11/2020: R$ 275.388,29, em solidariedade com os responsáveis Associação Cultural Deposito do Teatro - CNPJ: 05.315.570/0001-94; e Sandra Denise Possani - CPF: XXX.943.520-XX. O ressarcimento deverá ser comprovado junto ao Tribunal no prazo de quinze dias a contar da data desta publicação.
Deverá ser comprovado, no mesmo prazo de quinze dias, o recolhimento aos cofres do Tesouro Nacional, mediante GRU, código 13901-7, da multa aplicada por este Tribunal, no valor de R$ 30.000,00 (art. 57 da Lei 8.443/1992) , a qual será atualizada desde a data do Acórdão 7326/2020-TCU-Segunda Câmara, Rel. Ministro Aroldo Cedraz até a data do efetivo recolhimento, se paga após o vencimento, podendo haver incidência de outros acréscimos legais, se atingida fase de execução judicial.
O não atendimento desta notificação poderá ensejar a inclusão do nome do responsável no cadastro informativo de créditos não quitados do setor público federal - Cadin e a execução judicial perante o competente Juízo da Justiça Federal (arts. 19, 23, III, "b", 24 e 28, II, Lei 8.443/1992, c/c os arts. 216 e 219, II e III, Regimento Interno do TCU) .
A emissão da Guia de Recolhimento da União-GRU e do demonstrativo de débito pode ser feita por meio do Portal TCU (www.tcu.gov.br) , clicando na aba "Carta de Serviços" e, em seguida, no link "Emissão de GRU".
O acesso aos autos pode ser realizado por meio do Portal do TCU (www.tcu.gov.br) , ou por meio da plataforma de serviços digitais Conecta-TCU, para as instituições que aderiram à solução, exceto no caso de processos/documentos sigilosos, cujo acesso depende de autorização da autoridade competente.
Informações detalhadas acerca do processo, dos valores históricos do débito com as respectivas datas de ocorrência e dos cofres credores podem ser obtidas junto à Secretaria de Gestão de Processos (Seproc) , telefone (61) 3527-5234, e-mail cacidadao@tcu.gov.br, ou em qualquer outra Secretaria de Controle Externo do Tribunal.
7.7.	De qualquer forma, é fato que a recorrente, em 4/1/2021, interpôs recurso de embargos de declaração o qual foi conhecido e não rejeitado (peça 129) , não havendo nenhum prejuízo a sua ampla defesa ou à própria interposição do presente recurso, igualmente conhecido (vide item 3 deste Exame) . Não se declara nulidade se dela não sobrevier prejuízo à parte (art. 171 do Regimento Interno do TCU, RI/TCU) .
7.8.	 Em relação à omissão de prazo recursal, a Lei 8.443/1992 estipula os prazos para interposição dos recursos de embargos de declaração e dos demais recursos sendo regra na Administração Pública a recorribilidade de suas decisões, não sendo causa de nulidade a alegada omissão. Ademais, não há norma regimental ou legal que preveja a referida obrigação.  
7.9.	A recorrente pugna pela aplicabilidade obrigatória das disposições do Código de Processo Civil com base na Súmula/TCU 103. Reitera-se o que consta no voto condutor que julgou o recurso de embargos de declaração (vide alínea "g" do item 6.5 deste Exame) .
7.10.	A publicação do edital, ainda que efetuada unicamente, no Diário Oficial da União atende ao disposto no inciso IV do art. 183 do RI/TCU ("nos demais casos, salvo disposição legal expressa em contrário, da publicação do acórdão no Diário Oficial da União") .
7.11.	Por fim, não se acolhe alegação de que a citação de outra responsável é nula pois, a par das suso considerações e da reanálise de ofício,  não se verificou nenhuma hipótese de nulidade citatória sendo certo que o fato de não ter sido concedido prazo suplementar a ela, de trinta dias, decorreu do fato dela não ter requerido. 
8.	Ausência de devolução de prazo
8.1.	A recorrente argumenta que não houve a devida devolução de prazo para apresentação de sua defesa em razão de deficiência no acesso aos sistemas informatizados do TCU (que não emite certidão sobre esse tipo de ocorrência) , nos dias 7 e 8 de junho de 2017. Resta infringido o disposto no art. 231 do CPC c/c Súmula/TCU 103 (peça 161, p. 4, item V) .
Análise:
8.2.	Não assiste razão à recorrente.
8.3.	Em nosso ordenamento, vigora a regra geral de que compete a quem alega a comprovação do que está sendo alegado e no RI/TCU consta, expressamente, que: "As provas que a parte quiser produzir perante o Tribunal devem sempre ser apresentadas de forma documental, mesmo as declarações pessoais de terceiros" (art. 160) . A recorrente não trouxe qualquer prova, ou indício de prova, de que houve o referido problema nos sistemas informatizados do TCU nos dias 7 e 8 de junho de 2017.
8.4.	Dessa forma, não há nenhuma razão para se desconstituir o acórdão recorrido com a respectiva devolução de prazo para a recorrente apresentar defesa. 
9.	Ausência de intimação 
9.1.	A recorrente alega que não houve intimação pessoal sua ou de seu procurador acerca da dos atos processuais praticados depois do decurso de prazo de sua defesa e não foi devidamente analisada essa questão por ocasião do recurso de embargos de declaração. Ademais, não foram apreciados os pedidos constantes na defesa apresentada pela Associação Cultural Depósito do Teatro e por Roberto Salermo de Oliveira, além de não ter sido dado tratamento isonômico em relação ao que foi decidido em favor de Roberto Oliveira. Houve infringência ao disposto nos arts. 31 da LOTCU,  7º do CPC e 5º, incisos LIV e LV, da CF/1988 (peça 161, p. 5, item VI) .
Análise:
9.2.	Não assiste razão à recorrente. 
9.3.	As hipóteses que obrigariam este Tribunal a renovar as citações dos responsáveis seriam aquelas que causam, de fato, prejuízo à ampla defesa, tais como: irregularidades levantadas na fase de instrução processual e que não constam na citação (a exemplo do que foi decidido no Acórdão 3527/2018-TCU-Primeira Câmara, relatoria do Ministro-Substituto André de Carvalho) ; ou, na eventual superveniência de novos documentos, depois da citação, que sejam utilizados como elementos de provas para fundamentar imputação de débito e/ou aplicação de penas (ex vi da decisão adotada no âmbito do Acórdão 3678/2022-TCU-Primeira Câmara, relatoria do Ministro Benjamin Zymler) . Não é a hipótese que se verifica no presente caso concreto. 
9.4.	Ademais, depois de regularmente efetivada a relação processual, por meio de citação válida, à míngua de previsão regimental ou de qualquer outro expediente deste Tribunal, não há obrigatoriedade do TCU em promover a intimação  dos responsáveis quanto aos demais atos processuais ulteriores a ela, tais como as juntadas da instrução da unidade técnica de origem ou, eventualmente, do parecer do MP/TCU. 
9.5.	Quanto à insuficiência da apreciação do recurso de embargados de declaração, reitera-se a mesma análise lançada nos itens 6.2 a 6.5 deste Exame.
9.6.	Em relação à falta de apreciação das defesas apresentadas pela Associação Cultural Depósito do Teatro e por Roberto Salermo de Oliveira, tal argumento não pode ser aceito já que, além de extrapolar a esfera de interesses (processual e material) da recorrente, aqueles mencionados responsáveis não interpuseram os recursos cabíveis de embargos de declaração, de recurso de reconsideração e/ou recurso de revisão. Em nosso ordenamento jurídico, sem a devida representação processual, ninguém pode pleitear direito alheio em nome próprio.
9.7.	Entende-se, ademais, que não houve infringência ao princípio isonômico já que a recorrente não trouxe novos elementos que comprovassem que ela, tal como Roberto Oliveira, não geriu os recursos do convênio em discussão. Ao contrário, seus atos foram praticados na qualidade de tesoureira, conforme consta na documentação juntada às peças 1, p. 218 (conciliação bancária) , 14, p. 10 (relatório de cumprimento do objeto) e 14, p. 2-14 (prestação de contas da primeira parcela como tesoureira e responsável pela execução do convênio em tela) .
9.8. 	Ratifica-se, assim, a fundamentação do acórdão recorrido onde consta justificativa suficiente para que não fosse dado o mesmo tratamento à recorrente em relação ao afastamento de responsabilidade de Roberto Oliveira (peça 88, p. 2-3) :
 (...) 
19. Quanto à responsabilização do Sr. Roberto, com as devidas vênias ao Parquet especializado, acolho a análise empreendida pela unidade técnica de forma a excluí-lo do rol de responsáveis por não ter gerido efetivamente os recursos do convênio, uma vez que o atraso nos repasses ao convênio foi de responsabilidade exclusiva do extinto MinC. Mesmo que ele tivesse providenciado os meios para a regular utilização dos recursos, a efetiva emissão das ordens bancárias extrapola a sua esfera de competência.
20. Restou comprovado que as únicas responsáveis pela execução financeira do convênio foram as Sras. Sandra Denise Possani e Maria Fonseca Falkembach, respectivamente Diretora Presidente e Diretora Tesoureira, pois assinaram uma série de cheques entre 2006 e 2007, assim como encaminharam os documentos visando à prestação de contas.
10.	Ausência de intimação sobre a sessão de julgamento
10.1.	A recorrente menciona que não consta dos autos a pauta de julgamento referente ao acórdão recorrido ou a prova de que tenha sido publicada no Boletim do Tribunal de Contas da União (BTCU) . Prossegue afirmando que, caso tenha ocorrido apenas no portal, a regra do § 1ºdo art. 141 do Regimento Interno do TCU não foi atendida (peça 161, p. 5-6, item VII) . Dessa forma, há infringência ao disposto nos arts. 11 e 395 do CPC, bem como nos incisos LX, LIV e LV do art. 5º da CF/1988.	
Análise:
10.2.	Não assiste razão à recorrente.  
10.3.	Conforme noticiado por este Tribunal em 11/6/2019 (https://portal.tcu.gov.br/imprensa/noticias/pautas-das-sessoes-serao-publicadas-apenas-no-btcu.htm) , a partir de julho de 2019, as pautas das sessões ordinárias e extraordinárias passaram a ser publicadas, exclusivamente, no Boletim Interno do TCU (BTCU) , nos seguintes termos:
 (...) 
A partir de julho de 2019, as pautas das sessões ordinárias e extraordinárias do Tribunal de Contas da União (TCU) serão publicadas unicamente no Boletim do Tribunal de Contas da União (BTCU) , dispensando a publicação no Diário Oficial da União (DOU) .
A medida tem como objetivo conferir racionalidade e economicidade na organização e preparação das sessões, e está em sintonia com as práticas existentes em outros tribunais do país.
O BTCU é o veículo de publicação oficial do Tribunal que existe há mais de 50 anos e pode ser acessado por qualquer pessoa na área de transparência do Portal TCU.
10.3. 	Mediante consulta ao sistema e-TCU, a pauta da sessão de julgamento do acórdão recorrido ocorreu em 9/7/2020, às 19 h, conforme consta na aba "Histórico de eventos do processo na pauta":
	Data/Hora
	Visibilidade
	Descrição do evento

	09/07/2020 19:00:32
	Público
	Processo incluído na pauta da sessão Telepresencial de Segunda Câmara, prevista para 14/07/2020, às 11h.

	21/07/2020 16:59:10
	Público
	Apreciado na Sessão Telepresencial da Segunda Câmara em 14/07/2020 por meio do Acórdão 7326/2020-2C

10.4.	O conteúdo lançado naquela pauta se deu nos seguintes termos:
Processo 035.047/2015-1 - 
Tomada de Contas Especial instaurada pelo Ministério da Cultura MinC, tendo como responsáveis solidários a Associação Cultural Depósito do Teatro, Sr. Roberto Salerno de Oliveira, Diretor
Presidente, Sra. Sandra Denise Possani, Diretora Tesoureira (posteriormente, Diretora Presidente) e Maria Fonseca Falkembach (Diretora Tesoureira) , em razão da não comprovação da execução do projeto intitulado Ocupação Teatral na Vila Santa Rosa, PRONAC 06-7698, objeto do convênio nº 514/2005 (SIAFI 558107) , celebrado entre o MinC e a referida entidade em 31/12/2005.
Órgão/Entidade/Unidade: Ministério da Cultura
Interessado: Ministério da Cultura
Responsáveis: Associação Cultural Deposito do Teatro; Maria Fonseca Falkembach; Roberto Salerno de Oliveira; Sandra Denise Possani
Representação legal: Iurqui Pinheiro da Rocha Siqueira (OAB-RS 77.915) , representando Associação Cultural Deposito do Teatro e Roberto Salerno de Oliveira; Rafael de Castro Volkmer (OAB-RS 56168) , representando Maria Fonseca Falkembach.
10.4.	À míngua de qualquer disposição regimental ou de normativo legal ou interno deste Tribunal, não há necessidade da juntada do comprovante de publicação nestes autos de TCE.  Em relação à aplicabilidade das disposições do CPC, reitera-se a análise lançada no item 7.9 deste Exame.
10.5.	Dessa forma, resta, ao contrário do alegado pela recorrente, pleno atendimento do disposto no § 1º do art. 141 do RI/TCU:
Art. 141. As pautas das sessões ordinárias e das extraordinárias serão organizadas pela unidade responsável pelo seu secretariado, sob a supervisão do Presidente do respectivo colegiado, observadas a ordem de antiguidade dos relatores e a forma de apreciação dos processos.
§ 1º Até as 14 horas do terceiro dia útil anterior à realização da respectiva sessão, os gabinetes dos relatores deverão fornecer à unidade referida no caput, preferencialmente mediante sistema informatizado, as informações relativas aos processos que constituirão a pauta do relator e, se houver, dos revisores, observadas a forma de apreciação - por Relação ou unitária - e, para os processos apreciados de forma unitária, as classes. 
10.6.	De se assinalar que se o processo tivesse sido incluído no sistema push de acompanhamento processual deste Tribunal, o advogado da recorrente, ou ela mesma, também teriam recebido o andamento sobre a publicação da pauta de julgamento. Operou-se, assim, preclusão consumativa quanto à omissão em apresentar alegações de defesa em tempo oportuno e na forma documental prevista no RI/TCU, não havendo razões para anular o acórdão recorrido por cerceamento à defesa.  
11.	Exclusão de responsabilidade 
11.1.	A recorrente requer que haja a sua exclusão de responsabilidade por ter deixado de integrar o quadro societário da associação em 31/3/2010 de forma que tem os direitos assegurados nos art. 1.003 e 1.032 do Código Civil, em especial, a cláusula de responsabilidade de dois anos após sua retirada da associação (peça 161, p. 6-7, item I) . 
Análise:
11.2.	Não assiste razão à recorrente. 
11.3.	A responsabilidade da recorrente adveio de sua condição de tesoureira da Associação Cultural Depósito do Teatro, não sendo aplicável o disposto no parágrafo único do art. 1.003 do Código Civil ("Até dois anos depois de averbada a modificação do contrato, responde o cedente solidariamente com o cessionário, perante a sociedade e terceiros, pelas obrigações que tinha como sócio.") . Ademais, as disposições do Código Civil tem eficácia adstrita ao âmbito civil, não se aplicando na processualística do TCU.  
11.4.	Melhor sorte não socorre à recorrente em relação ao disposto no art. 1.032 do Código Civil ("A retirada, exclusão ou morte do sócio, não o exime, ou a seus herdeiros, da responsabilidade pelas obrigações sociais anteriores, até dois anos após averbada a resolução da sociedade; nem nos dois primeiros casos, pelas posteriores e em igual prazo, enquanto não se requerer a averbação") , haja vista que não houve comprovação da dissolução da mencionada associação, reiterando-se a parte final do item anterior deste Exame.  
12.	Erro in procedendo em relação à parte de débito 
12.1.	A recorrente argumenta que deve ser reconhecida a exclusão de sua responsabilidade quanto ao débito de R$ 50.000,00, haja vista que (peça 161, p. 7-8) , verbis:	
 (...) o julgamento está desassociado ao voto do relator, Min. Aroldo Cedraz. Isso porque ele reconheceu a prescrição da pretensão punitiva da União, em relação à primeira parcela dos desembolsos, no valor de R$50.000,00. No entanto, essa parcela de seu voto - que foi acompanhado integralmente por seus pares, não foi reproduzida no dispositivo do acórdão. Logo, foi imposta à Recorrente e demais litisconsortes penalidade superior a definida na decisão.
A primeira parcela do Convênio representava o valor histórico de R$50.000,00. Essa cifra, atualizada para a data do julgamento, alcançada, aproximadamente, R$178.294,71. A cobrança desse valor foi reconhecidamente PRESCRITA pelo relator.	
Análise:
12.2.	Não assiste razão à recorrente. 
12.3.	O que foi reconhecido foi a prescrição da pretensão punitiva na fixação do valor base para a aplicação da multa, com base no art. 57 da Lei 8.443/1992 ("Quando o responsável for julgado em débito, poderá ainda o Tribunal aplicar-lhe multa de até cem por cento do valor atualizado do dano causado ao Erário") . Ou seja, em vez do percentual da multa considerar o montante histórico total  de R$ 78.240,00, só considerou aquele valor abatido de R$ 50.000,00, ou seja, R$ 28.240,00 (em valor histórico) .
12.4.	Tanto assim o é que a multa aplicada à recorrente corresponde à 30,5% do montante do débito remanescente não prescrito (qual seja, R$ 98.296,53 =  R$ 272.335, 47 multiplicado por R$ 28.240,00 dividido por R$ 78.240,00) , nos termos do que expressamente lançado no voto condutor do acórdão recorrido (peça 88, p. 3, item 25) .
12.5.	Há que se esclarecer que não pode haver confusão entre débito e montante base para a fixação da multa proporcional ao dano apurado, nos termos do mencionado art. 57 da LOTCU. Um não se reflete no outro, o que, dito por outras palavras: o débito, considerado imprescritível por este Tribunal, de R$ 50.000,00, permanece incólume.
13.	Extinção da TCE com base na IN/TCU 71/2012
13.1.	Por fim, a recorrente requer, sempre em sede preliminar, que a presente TCE seja extinta em face do disposto no art. 6º da IN/TCU 71/2012. Como foi reconhecida a prescrição da pretensão punitiva em relação à parcela de débito de R$ 50.000,00, o débito remanescente seria inferior à alçada de R$ 100.000,00 prevista naquela instrução normativa, motivo pelo qual o processo deve ser arquivado (peça 161, p. 11-12, item IV) .
Análise:
13.2.	Como dito alhures, o reconhecimento da prescrição não foi sobre o débito mas sobre o valor base para a aplicação da multa prevista no art. 57 da Lei 8.443/1992. Sendo assim, inaplicável o disposto no art. 6ª, inciso I, da IN/TCU 71/2012.
13.3.	Independentemente do apontamento anterior, a jurisprudência dominante sobre o alegado argumento é no sentido de que o não alcance do montante previsto na mencionada instrução normativa não impede o regular prosseguimento da TCE. Assim, aplicáveis ao presente caso concreto o que foi decidido em outros precedentes deste Tribunal, extraídos da base de "Jurisprudência Selecionada", a seguir enunciados:  
	a) Acórdão 326/2019-Plenário (relatoria do Ministro Walton Alencar Rodrigues) :
O não atingimento do valor mínimo previsto no art. 6º, inciso I, da IN-TCU 71/2012 não é fator impeditivo à instauração de tomada de contas especial, bastando que o Tribunal delibere no sentido da necessidade de apuração do dano;
	b)  Acórdão 3482/2018-TCU-Segunda Câmara (relatoria do Ministro Aroldo Cedraz) e 9.854/2019-Segunda Câmara (relatoria do Ministro-Substituto Marcos Bemquerer) :
Após a citação do responsável, a tomada de contas especial não deve ser arquivada na hipótese de o valor apurado do débito ser inferior ao limite estabelecido para a instauração do processo; e
	c)  Acórdão 579/2019-TCU-Segunda Câmara (relatoria do Ministro Augusto Nardes) :
A baixa materialidade do débito, por si só, pode não constituir motivo para o arquivamento de tomada de contas especial com fundamento no princípio da economia processual se já foram praticados todos os atos necessários ao julgamento e atendidos os pressupostos para a constituição e desenvolvimento regular do processo.
13.4	Por fim, como não houve argumentos de mérito, assinale-se que, da reanálise dos elementos constantes nestes autos, verifica-se que o acórdão recorrido resta suficientemente fundamentado quanto às provas que lhe dão o necessário suporte documental, bem como restam atendidos os demais pressupostos de sua validade. Como a recorrente não trouxe nenhum documento novo, entende-se aplicável ao presente caso concreto a parte final do enunciado que se extrai dos Acórdão 1522/2016-TCU-Plenário (relatoria do Ministro Benjamin Zymler) e 1.676/2021-Plenário (relatoria do Ministro Raimundo Carreiro) , no sentido de que compete aos responsáveis apresentar contraprovas aptas à pretensão de reforma dos julgados do TCU:
A distribuição do ônus probatório nos processos de fiscalização do TCU segue a disciplina do art. 373 da Lei 13.105/2015 (CPC) , aplicada às peculiaridades da atividade de controle externo, competindo: a) à unidade técnica do Tribunal demonstrar os fatos apurados nas fiscalizações, mediante a juntada das evidências que os suportam; b) aos órgãos fiscalizados e aos terceiros interessados provar os fatos impeditivos, modificativos ou extintivos do direito do Estado de obter ressarcimento e/ou punir a prática de ato ilegal, ilegítimo e antieconômico que lhes fora atribuída pelo corpo instrutivo do Tribunal. [grifos]
CONCLUSÃO
14.	Das análises anteriores, conclui-se que:
a) a par das disposições da Lei 9.873/1999 e do que foi decidido pelo Supremo Tribunal Federal no âmbito do RE 636.886 e na definição dos marcos temporais de início de contagem de prazos prescricionais em tribunais de contas da ADI 5.509, não incide a prescrição quinquenária ou intercorrente de três anos;
b) o acórdão que julgou o recurso de embargos de declaração contemplou, de forma suficiente, todos os argumentos da embargante não havendo que se falar em negativa de prestação jurisdicional;
c)  o edital que notificou a recorrente sobre o acórdão recorrido é válido e não trouxe qualquer prejuízo à defesa dela; 
d) não foi apresentada nenhuma prova de que houve, efetivamente, falhas nos sistemas eletrônicos do TCU que prejudicassem o direito à ampla defesa da recorrente;
e) salvo ocorrências específicas, não aplicáveis ao presente caso, não há previsão regimental em intimar a recorrente sobre os atos processuais ulteriores à citação da recorrente, como juntada da instrução da unidade técnica de origem ou do parecer do MP/TCU;
f) constam nos registros do sistema processual do TCU a disponibilização da ata de julgamento do acórdão recorrido, inclusive, com o nome do advogado da recorrente;
g) na processualística do TCU, não são aplicáveis as disposições do Código Civil quanto à exclusão da responsabilidade civil de sócios que deixam de integrar o quadro societário da pessoa jurídica;
h) o reconhecimento da prescrição da pretensão punitiva sobre parte do débito não implica na desconstituição do próprio débito haja vista que o valor base para aplicação da pena prevista no art. 57 da Lei 8.443/1992 é diverso do débito;
i) não é aplicável o disposto no art. 6º, inciso I, da IN/TCU 71/2012 pelo fato do valor atualizado do débito ser superior ao valor de alçada previsto naquela instrução normativa, competindo ao próprio TCU decidir sobre a sua aplicabilidade, ou não, independentemente, do valor atualizado do débito. 
14.1.	Com base nessas conclusões, entende-se que o presente processo atende a todos os seus pressupostos de constituição e de seu regular desenvolvimento não havendo razão para desconstituí-lo, total ou parcialmente.
PROPOSTA DE ENCAMINHAMENTO
15.	Ante o exposto, propõe-se com base nos arts. 32, inciso I, e 33 da Lei 8.443/1992: 
a) conhecer o recursos interposto, para, no mérito, negar-lhe provimento; e
b)  dar ciência à recorrente, à Secretaria Especial de Cultura e ao Procurador-Chefe da Procuradoria da República no Estado do Rio Grande do Sul quanto ao acórdão que vier a ser proferido."
3.	É o Relatório.

Iurqui Pinheiro da Rocha Siqueira (77.915/OAB-RS), representando Associacao Cultural Deposito do Teatro; Rafael de Castro Volkmer (56168/OAB-RS), representando Maria Fonseca Falkembach.

Subprocurador-Geral Paulo Soares Bugarin.

TOMADA DE CONTAS ESPECIAL. MINISTÉRIO DA CULTURA. NÃO COMPROVAÇÃO DA REGULAR APLICAÇÃO DOS RECURSOS CAPTADOS COM SUBVENÇÃO FISCAL. CONTAS IRREGULARES. DÉBITO. MULTA. RECURSO DE RECONSIDERAÇÃO. CONHECIMENTO. NÃO PROVIMENTO. COMUNICAÇÕES.

TOMADA DE CONTAS ESPECIAL (TCE)

Secretaria de Recursos (Serur); Unidade de Auditoria Especializada em Tomada de Contas Especial (AudTCE).

Trata-se de recurso de reconsideração interposto por Maria Fonseca Falkembach (peça 161) contra o Acórdão 7326/2020-TCU-Segunda Câmara (peça 87) , ratificado pelo Acórdão 2996/2021-TCU-Segunda Câmara (peça 129) , ambos de relatoria do Ministro Aroldo Cedraz.
2.	O presente processo tratou de tomada de contas especial instaurada pelo Ministério da Cultura (MinC) , em razão da não comprovação da execução do projeto intitulado "Ocupação Teatral na Vila Santa Rosa", PRONAC 06-7698, objeto do convênio 514/2005 (SIAFI 558107) , celebrado entre o MinC e a Associação Cultural Depósito do Teatro em 31/12/2005. O Convênio previa o repasse no montante de R$ 170.935,00 de recursos federais, no entanto somente duas Ordens Bancárias foram liberadas ao projeto, em 12/7/2006 e 13/3/2007, nos valores de R$ 50.000,00 e R$ 28.240,00, respectivamente.
3.	Em apreciação do processo, foi proferido o Acórdão 7326/2020-TCU-Segunda Câmara (peça 87) , relator Ministro Aroldo Cedraz, que julgou irregulares as contas da Associação Cultural Depósito do Teatro, Sandra Denise Possani, na condição de Diretora Presidente, e Maria Fonseca Falkembach, na condição de Diretora Tesoureira da entidade, em razão da não comprovação da boa e regular utilização dos recursos, ante a impugnação de despesas, não comprovação da aplicação da contrapartida e não execução do projeto intitulado "Ocupação Teatral na Vila Santa Rosa". Os responsáveis foram condenados solidariamente ao recolhimento do débito integral e individualmente ao pagamento da multa de R$ 30.000,00, conforme previsão do art. 57 da Lei 8.443/1992.
4.	A sra. Maria Fonseca Falkembach opôs embargos de declaração (peça 121) ao referido decisum, que foram conhecidos e rejeitados por meio do Acórdão 2996/2021-TCU-Segunda Câmara, Rel. Min. Aroldo Cedraz, na Sessão de 2/3/2021 (peça 129) . O procurador da embargante foi notificado da decisão em 6/10/2021, conforme termo de ciência à peça 159. 
5.	Em 21/10/2021, a sra. Maria Fonseca Falkembach protocolou o recurso de reconsideração em exame (peças 161 e 162) , cuja admissibilidade foi analisada pela então Secretaria de Recursos do Tribunal. Conforme pareceres uníssonos juntados às peças 163-165, que receberam o endosso do Ministério Público de Contas (peça 168) , a área técnica propôs o não conhecimento do recurso, face ao transcurso do prazo regimental para a interposição do apelo. 
6.	Não obstante a intempestividade da petição, admiti o Recurso de Reconsideração interposto por Maria Fonseca Falkembach contra o Acórdão 7326/2020-TCU-Segunda Câmara, por meio do Despacho inserido à peça 170. Conforme explicitei no referido Despacho, adotei tal decisão em homenagem aos princípios da ampla defesa e do contraditório, do formalismo moderado e da verdade material, suspendendo os efeitos dos itens 9.4, 9.5, 9.6 e 9.6.2, em relação à recorrente.
7.	No material trazido aos autos, a sra. Maria Fonseca Falkembach alegou, em síntese, a ocorrência de prescrição quinquenal, a nulidade da citação por meio de edital, a ausência de intimação para a sessão de julgamento e o não enquadramento do valor da presente TCE no mínimo previsto no art. 6º, inciso I da IN-TCU 71/2012. No mérito, a recorrente argumentou que teria deixado de integrar a Associação Cultural Depósito do Teatro em 31/3/2010, e sua responsabilidade, enquanto sócia, se estenderia somente até dois anos de sua saída da entidade, com fulcro nos arts. 1.003 e 1.032 do Código Civil (peça 161) .
8.	Em análise dos argumentos, a Secretaria de Recursos - Serur (peça 178) concluiu que:
a) a par das disposições da Lei 9.873/1999 e do que foi decidido pelo Supremo Tribunal Federal no âmbito do RE 636.886 e na definição dos marcos temporais de início de contagem de prazos prescricionais em tribunais de contas da ADI 5.509, não incide a prescrição quinquenária ou intercorrente de três anos;
b) o acórdão que julgou o recurso de embargos de declaração contemplou, de forma suficiente, todos os argumentos da embargante não havendo que se falar em negativa de prestação jurisdicional;
c)  o edital que notificou a recorrente sobre o acórdão recorrido é válido e não trouxe qualquer prejuízo à defesa dela; 
d) não foi apresentada nenhuma prova de que houve, efetivamente, falhas nos sistemas eletrônicos do TCU que prejudicassem o direito à ampla defesa da recorrente;
e) salvo ocorrências específicas, não aplicáveis ao presente caso, não há previsão regimental em intimar a recorrente sobre os atos processuais ulteriores à citação da recorrente, como juntada da instrução da unidade técnica de origem ou do parecer do MP/TCU;
f) constam nos registros do sistema processual do TCU a disponibilização da ata de julgamento do acórdão recorrido, inclusive, com o nome do advogado da recorrente;
g) na processualística do TCU, não são aplicáveis as disposições do Código Civil quanto à exclusão da responsabilidade civil de sócios que deixam de integrar o quadro societário da pessoa jurídica;
h) o reconhecimento da prescrição da pretensão punitiva sobre parte do débito não implica na desconstituição do próprio débito haja vista que o valor base para aplicação da pena prevista no art. 57 da Lei 8.443/1992 é diverso do débito;
i) não é aplicável o disposto no art. 6º, inciso I, da IN/TCU 71/2012 pelo fato do valor atualizado do débito ser superior ao valor de alçada previsto naquela instrução normativa, competindo ao próprio TCU decidir sobre a sua aplicabilidade, ou não, independentemente, do valor atualizado do débito. 
9.	Dessa forma, a Serur, em pareceres uniformes, propôs conhecer do recurso e, no mérito, negar-lhe provimento.
10.	O Ministério Público junto ao TCU - MPTCU, conforme parecer de lavra do douto Subprocurador-Geral Paulo Soares Bugarin (peça 180) , manifestou anuência à proposta de negar provimento ao recurso.
11.	Feito o breve introito, passo a deliberar.
12.	Em relação à eventual prescrição quinquenal da atuação do TCU, deve se registrar que ela não se consumou, no caso concreto, nos termos da Lei 9.873/1999 e da Resolução-TCU 344, de 11/10/2022. Visto que o termo inicial aplicável é a data limite em que as contas finais deveriam ter sido prestadas: 5/11/2010 (60 dias após a expiração do prazo de vigência - peça 1, p. 72, 74 e 124) , ocorrendo causas interruptivas em 5/8/2011, 27/7/2012 (pareceres negativos do MinC sobre as contas - peça 1, p. 116-127) , 12/9/2014 (abertura da fase interna da TCE - peça 1, p. 162) , 8/12/2015 (encaminhamento ao Tribunal de Contas - peça 1, p. 254) , 22/12/2016 (autorização de citações dos responsáveis - peças 1719) e 14/7/2020 (decisão de mérito) . Além disso, não se verifica a incidência de prescrição intercorrente na situação em análise, visto que os autos não ficaram pendentes de movimentação ou de despacho pelo interregno de 3 anos.
13. 	No que tange à alegação de limitação temporal de responsabilidade como sócia da Associação Cultural Depósito do Teatro, cabe destacar que a competência do TCU para julgar as contas dos responsáveis pela gestão de recursos transferidos pela União decorre de expressa previsão constitucional (art. 71, inciso II da Constituição Federal) . Assim, em sua atuação, a Corte de Contas observa as disposições da Lei 8.443/1992 e as normas do Direito Público Administrativo, e não as regras do Direito Civil, voltado às relações entre particulares.
14.	Quanto aos demais pontos levantados pela recorrente, acompanho na íntegra a percuciente instrução da área técnica do Tribunal (reproduzida no Relatório antecedente) , endossada pelo Parquet especializado, e a adoto como razões de decidir, com a conclusão de que não foram apresentados argumentos suficientes para elidir as irregularidades apontadas no Acórdão 7326/2020-TCU-Segunda Câmara.
15.	Relembro, por fim, que competia à Sra. Maria Fonseca Falkembach, como diretora tesoureira da Associação Cultural Depósito do Teatro, assinar, junto com o Presidente, todos os cheques e saques em bancos, bem como quaisquer documentos expedidos pela Tesouraria, entre outras atribuições previstas no Estatuto (peça 1, p. 18) . De fato, verifica-se sua assinatura nos documentos da prestação de contas do convênio 514/2005 (SIAFI 558107) , que fora reprovada (peça 14, p. 14) . Razão pela qual não há como afastar sua responsabilidade pelo dano ao erário configurado no presente caso.
16.	 Do exposto, VOTO no sentido de que o Tribunal adote o acórdão que ora submeto à apreciação deste Colegiado.
.
TCU, Sala das Sessões, em 7 de março de 2023.
ANTONIO ANASTASIA 
Relator